【裁判字號】    95,易,14
【裁判日期】    950329
【裁判案由】    重利等
【裁判全文】
臺灣彰化地方法院刑事判決    九十五年度易字第一四號
    公  訴  人  臺灣彰化地方法院檢察署檢察官
    被      告  壬○○
                丙○○
                辛○○
上列被告等因重利等案件，經檢察官聲請以簡易判決處刑（九十
四年度核退偵字第四八號、九十四年度發查偵字第四六號、九十
四年度偵字第七六八六號），本院北斗簡易庭認不得逕以簡易判
決處刑，簽移由刑事普通庭審理（九十四年度斗簡字第六五二號
），被告等均於準備程序中就被訴事實為有罪之陳述，經告以簡
式審判之旨，並聽取意見後，本院合議庭裁定由受命法官獨任進
行簡式審判程序，判決如下：
    主    文
壬○○連續乘他人急迫貸以金錢，而取得與原本顯不相當之重利
，處有期徒刑月，如易科罰金，以佰元折算壹日，扣案如附
表四所示之物沒收；又以脅迫妨害人行使權利，處有期徒刑月
，如易科罰金，以佰元折算壹日。應執行有期徒刑伍月，如易
科罰金，以佰元折算壹日，扣案如附表四所示之物沒收。
丙○○連續乘他人急迫貸以金錢，而取得與原本顯不相當之重利
，處有期徒刑月，如易科罰金，以佰元折算壹日，扣案如附
表五編號一至十所示之物均沒收；又連續意圖營利，聚眾賭博，
處有期徒刑月，如易科罰金，以佰元折算壹日，扣案如附表
五編號十一、十二所示之物均沒收。應執行有期徒刑伍月，如易
科罰金，以佰元折算壹日，扣案如附表五所示之物均沒收。
辛○○連續乘他人急迫貸以金錢，而取得與原本顯不相當之重利
，處有期徒刑肆月，如易科罰金，以佰元折算壹日，扣案如附
表六所示之物均沒收。
    犯罪事實
一、壬○○部分：
  (一)壬○○因知悉經營民間放款業務（即俗稱之地下錢莊）可獲
    取重利，竟基於牟取不法重利之概括犯意，自民國九十三年
    八月間起，從事地下錢莊放款之業務，提供資金予需款孔急
    之不特定人，乘人急迫而貸予現金，收取與原本顯不相當之
    重利，並於借款時先預扣一或二期利息，同時要求借款人簽
    發支票或本票作為質押擔保，以利將來催討債務。適有如附
    表一所示之戊○○、丁○○、寅○○等借貸人亟需現金周轉
    ，乃撥打壬○○所有之行動電話號碼0000000000
    號與壬○○聯絡借款事宜，壬○○即於如附表一所示之時間
    、地點，趁如附表一所示之戊○○、丁○○、寅○○陷於急
    迫之際，預扣如附表一所示之利息並收取支票或本票後，分
    別貸予如附表一所示之款項，藉此取得與原本顯不相當之重
    利。
  (二)其中如附表一所示之寅○○、丁○○均因未能如期償還壬○○借款，乃共同至寅○○乾妹妹設於臺中縣烏日鄉○○路一
    五八號檳榔攤內躲避，惟仍於九十四年三月二十六日為壬○○及其友人王木村（所涉妨害自由等罪嫌部分，另經檢察官
    為不起訴處分確定）尋獲，寅○○、丁○○自知所欠壬○○
    金錢終須償還，遂同意一起至壬○○位於彰化縣大城鄉○○
    村○○路八六號住處商談還款事宜，期間因寅○○表示無力
    清償，又無法聯繫家人到場協同處理債務，壬○○為索討上
    開借款暨利息，竟另行單獨基於強制及恐嚇之犯意，向寅○○恫嚇稱：如不處理債務，就要捉至溪底活埋，如果敢跑，
    就要打等語，以加害寅○○身體、自由之事，使寅○○心生
    畏怖，致生危害於安全，使寅○○在上開恐嚇及脅迫下不敢
    離去，而妨害寅○○意思自由權利之行使。其後壬○○透過
    丁○○之家人、寅○○之親友庚○○協調，才達成皆各以新
    臺幣（下同）三十萬元金額處理債務。嗣於九十四年七月十
    五日，為警持搜索票至壬○○上址住處搜索查獲，並扣得其
    所有供經營地下錢莊聯絡所用之門號0000000000
    號行動電話一支。
二、丙○○部分：
  (一)丙○○為圖謀取暴利，竟基於重利之概括犯意，自九十二年
    年初某日起，從事地下錢莊放款之業務，提供資金予需款孔
    急之不特定人，乘人急迫而貸予現金，收取與原本顯不相當
    之重利，並於借款時先預扣一期利息，同時要求借款人簽發
    支票或本票作為質押擔保，以利將來催討債務。適有如附表
    二所示之戊○○、子○○、己○○等借貸人亟需現金周轉，
    乃撥打丙○○所有之行動電話號碼0000000000、
    0000000000號與丙○○聯絡借款事宜，丙○○即
    於如附表二所示之時間、地點，趁如附表二所示之戊○○、
    子○○、己○○陷於急迫之際，預扣如附表二所示之利息並
    收取支票或本票後，分別貸予如附表二所示之款項，藉此取
    得與原本顯不相當之重利。
  (二)丙○○另基於意圖營利之概括犯意，自九十四年五月三十日
    起至同年七月十五日止，提供其彰化縣大城鄉○○村○○路
    八號住處作為公眾得出入之賭博場所，供不特定之賭客，就
    中華職業棒球比賽結果之勝負下注簽賭，聚集不特定人賭博
    財物，並以前開門號0000000000、000000
    0000號行動電話為連絡工具，由賭客直接或以前開行動
    電話，就當日參賽之中華職業棒球比賽結果簽賭下注，賭金
    每支一千元，由賭客以不等之賭資押注任何一參賽隊伍，以
    該場比賽終局勝負決定輸贏，凡賭客中獎者，即可領取賽前
    所定賠率之賭金，未簽中者，所繳之賭資即歸丙○○所有。
  (三)嗣經警於九十四年七月十五日十七時二十分許，持搜索票至
    丙○○上址住處執行搜索，查扣其所有供或預備供從事重利
    犯罪及經營職棒賭博所用或所得之郵局儲金簿二本（一本戶
    名：戊○○、帳號：00000000000000000
    號，一本戶名：丙○○、帳號：000000000000
    00000號）、提款卡二張、空白商業本票二本、行動電
    話二支、皮包一個、借款契約一疊、記事簿一本、本票三張
    、支票十六張、匯款單一本又四張、帳冊九本、電腦主機一
    部等物。
三、辛○○部分：
    辛○○因知悉經營民間放款業務可獲取重利，竟基於牟取不
    法重利之概括犯意，自九十四年一月初某日起，透過他人介
    紹或在報紙刊登內容為「身分證信貸、信用卡皆可辦，黃先
    生0000000000」之小啟廣告，招徠需款孔急之不
    特定人來電洽詢貸款事宜，乘人急迫而貸予現金，收取與原
    本顯不相當之重利，並於借款時先預扣一期利息，同時要求
    借款人簽發本票或交付證件作為質押擔保，以利將來催討債
    務。適有如附表三所示之癸○○、甲○○等借貸人亟需現金
    周轉，乃撥打辛○○所有之行動電話與辛○○聯絡借款事宜
    ，辛○○即於如附表三所示之時間、地點，趁如附表三所示
    之癸○○、甲○○陷於急迫之際，預扣如附表三所示之利息
    並收取本票、證件後，分別貸予如附表三所示之款項，藉此
    取得與原本顯不相當之重利。嗣於九十四年七月十五日十六
    時五十五分許，為警持搜索票至其位於彰化縣大城鄉○○村
    ○○路三二二巷十四之十七號住處搜索，當場扣獲辛○○所
    有，供或預備供經營地下錢莊犯罪所用及所得之空白借據九
    張、癸○○身分證一張（業據癸○○領回）及所簽面額各六
    萬元之本票四張（起訴書誤載為面額十二萬元本票之二張）
    、甲○○之弟乙○○所有行照一張（業據乙○○領回）及甲○○所簽面額各十二萬元之本票二張（起訴書誤載為面額各
    六萬元之本票四張）等物。
四、案經彰化縣警察局二林分局報請臺灣彰化地方法院檢察署檢
    察官偵查起訴。
    理    由
一、認定犯罪事實所憑之證據及理由部分：
  (一)被告壬○○部分：
    上揭犯罪事實，業經被告壬○○於本院準備程序及審理時坦
    承不諱，並據被害人戊○○於警詢、被害人丁○○、寅○○
    於警詢及偵查中指述綦詳，且經證人丑○○於警詢、證人庚○○於警詢及偵查時證述明確，復有法務部調查局監察譯文
    一份及扣案之門號0000000000號行動電話一支在
    卷可佐，足證被告壬○○之自白與事實相符。本案事證明確
    ，被告壬○○犯行堪以認定。
  (二)被告丙○○部分：
    前開犯罪事實，已據被告丙○○於本院準備程序及審理時認
    承不諱，並經被害人戊○○、子○○、己○○於警詢時證述
    屬實，且有照片十五幀、法務部調查局監察譯文一份在卷得
    憑，復有門號0000000000、000000000
    0號行動電話二支、郵局儲金簿二本、提款卡二張、空白商
    業本票二本、皮包一個、借款契約一疊、記事簿一本、本票
    三張、支票十六張、匯款單一本又四張、帳冊九本、電腦主
    機一部扣案可佐，足證被告丙○○之自白與事實相符。本案
    事證明確，被告丙○○犯行堪以認定。
  (三)被告辛○○部分：
    上開犯罪事實，業據被告辛○○於本院準備程序及審理時坦
    認不諱，且經被害人癸○○、甲○○及證人乙○○於警詢、
    偵查中證述甚詳，並有卷附贓物認領保管單二紙、照片十二
    幀、法務部調查局監察譯文一份足參，復有空白借據九張、
    被害人癸○○身分證一張及所簽面額各六萬元之本票四張、
    證人乙○○所有行照一張及被害人甲○○所簽面額各十二萬
    元之本票二張扣案得證，足證被告辛○○之自白與事實相符
    。本案事證明確，被告辛○○犯行堪以認定。
二、論罪科刑部分：
  (一)被告壬○○部分：
    按刑法第三百零五條之恐嚇危害安全罪，係指單純以將來加
    害生命、身體、自由、名譽、財產之事，恐嚇他人致生危害
    於安全者而言，如對於他人之生命、身體等，以現實之強暴
    、脅迫手段加以危害要挾，使人行無義務之事或妨害人行使
    權利，即應構成刑法第三百零四條之強制罪，縱有恐嚇行為
    ，亦僅屬犯強制罪之手段，無更論以恐嚇危害安全罪之餘地
    （最高法院七十二年臺上字第五六一八號、八十四年臺非字
    第一九四號、九十三年臺上字第三三○九號裁判意旨參照）
    。查被告壬○○以「如不處理債務，就要捉至溪底活埋，如
    果敢跑，就要打」等恐嚇言詞，使被害人寅○○心生畏怖，
    以此脅迫手段致被害人寅○○之意思自由受到壓抑，雖合於
    刑法第三百零五條以加害生命、身體之事恐嚇他人致生危害
    於安全之犯罪構成要件，但此動作僅視為強制罪之部分行為
    ，應依刑法第三百零四條第一項論處，不另論以恐嚇危害安
    全罪。是核被告壬○○所為，係犯刑法第三百四十四條之重
    利罪、刑法第三百零四條第一項之強制罪。其連續多次重利
    行為，時間緊接，觸犯構成要件相同之罪名，顯係基於概括
    犯意反覆為之，為連續犯，應依刑法第五十六條之規定，論
    以一罪，並依法加重其刑。又被告壬○○所犯連續重利罪與
    強制罪二罪間，犯意個別，行為互異，應予分論併罰，起訴
    書認上開二罪，有方法、結果之牽連關係，請求論以較重之
    強制罪，尚有誤會。爰審酌被告壬○○正值壯年，不思以正
    當途徑掙取金錢，反而利用他人急迫牟取重利，復圖憑藉私
    力，以脅迫方式令被害人寅○○屈服，其犯行之惡性本已非
    輕，惟念及被告壬○○犯後坦承全部犯行，兼衡其積極尋求
    與被害人戊○○、寅○○和解，渠等均願原諒被告壬○○，
    有卷附和解書二紙得憑，堪認被告壬○○犯後態度良好，已
    有悔意等一切情狀，分別量處如主文所示之刑，並均諭知易
    科罰金之折算標準，暨定其應執行刑，以示懲儆。附表四即
    扣案之門號0000000000號行動電話一支，係被告
    壬○○所有，且供其犯本案重利罪所用之物，業據被告壬○○供承在卷，應依刑法第三十八條第一項第二款宣告沒收之
    。
  (二)被告丙○○部分：
    查彰化縣大城鄉○○村○○路八號雖係住宅，惟既係被告丙○○供不特定之多數人出入賭博財物，自屬公眾得出入之場
    所。核被告丙○○乘如附表二所示之借款人需款周轉而陷於
    急迫之際，分別貸與如附表二所示之金錢，取得與原本顯不
    相當之重利，所為係犯刑法第三百四十四條之重利罪；又連
    續意圖營利聚集不特定之多數人在公眾得出入之場所賭博財
    物，係犯刑法第二百六十六條第一項前段之在公眾得出入之
    場所賭博財物罪暨刑法第二百六十八條前段之意圖營利供給
    賭博場所罪、同條後段之意圖營利聚眾賭博罪。被告丙○○
    在每開賽當日之多次在公眾得出入場所賭博、提供賭博場所
    及聚眾賭博之行為，均係單一決意之接續實施，為接續犯。
    再其所犯在公眾得出入之場所賭博財物罪、意圖營利供給賭
    博場所罪及意圖營利聚眾賭博罪，均係基於一個賭博犯意之
    決定，達成其同一犯罪之各個舉動，其一行為而觸犯上開三
    罪名，為想像競合犯，應依刑法第五十五條之規定，從較重
    之意圖營利聚眾賭博罪處斷。又被告丙○○連續多次重利行
    為及其於不同日先後多次意圖營利聚眾賭博之犯行，均係反
    覆實施而犯同一之罪名，且手法相同，顯係各基於概括犯意
    而為之，皆應依連續犯之規定，分別以一罪論，並均加重其
    刑。被告丙○○所犯重利罪與意圖營利聚眾賭博罪二罪間，
    犯意個別，行為互異，應予分論併罰。爰審酌被告丙○○不
    循正途賺取所需，僅為圖一己之私欲，而貸放金錢，坐收重
    利，復意圖營利而聚眾賭博，實不足取，然衡及被告丙○○
    犯後坦承犯行，且業與被害人戊○○、子○○和解，渠等均
    願原諒被告丙○○，有和解書二紙在卷可參，堪認其犯後態
    度良好，甚有悔意等一切情狀，分別量處如主文所示之刑，
    並均諭知易科罰金之折算標準，暨定其應執行刑，以示懲儆
    。末扣案如附表五所示之物，係被告丙○○所有，供其犯本
    案重利罪、賭博罪所用或預備犯罪所用及所得之物，業據被
    告丙○○陳明在卷，均應依刑法第三十八條第一項第二款宣
    告沒收之。至扣案戊○○所有之郵局儲金簿一本（帳號：0
    0000000000000000號），既非屬被告丙○○所有，爰不為沒收之諭知，附此敘明。
  (三)被告辛○○部分：
    核被告辛○○乘如附表三所示之借款人亟需現金而陷於急迫
    之際，分別貸與如附表三所示之金錢，而取得與原本顯不相
    當之重利，所為係犯刑法第三百四十四條之重利罪。其連續
    多次重利犯行，時間緊接，觸犯構成要件相同之罪名，顯係
    基於概括犯意反覆為之，為連續犯，應依刑法第五十六條之
    規定，論以一罪，並依法加重其刑。爰審酌被告辛○○犯罪
    之動機、目的係為圖一己之厚利，利用他人需款孔急之際收
    取高額利息，有鑑於借款人每每因無力負擔高利貸之重利或
    鋌而走險犯罪或輕生尋短，製造社會問題，且迄今均未與被
    害人和解，惟兼衡被告辛○○坦承全部犯行，態度良好暨犯
    罪手段、智識程度等一切情狀，量處如主文所示之刑，並諭
    知易科罰金之折算標準，以示懲儆。扣案如附表六所示之物
    ，係被告辛○○所有，供其犯本案重利罪所用或預備犯罪所
    用及所得之物，業據被告辛○○供認在卷，均應依刑法第三
    十八條第一項第二款規定，宣告沒收之。另查獲之被害人癸○○身分證一張、證人乙○○行照一張，皆係作擔保之用，
    亦非違禁物，業已發還予被害人癸○○、證人乙○○，自均
    不予宣告沒收，併此說明。
三、適用法條依據：
    據上論斷，應依刑事訴訟法第二百七十三條之一第一項，第
    二百九十九條第一項前段，刑法第五十六條、第三百四十四
    條、第三百零四條第一項、第二百六十八條前段、後段、第
    二百六十六條第一項前段、第五十五條、第五十一條第五款
    、第九款、第三十八條第一項第二款，第四十一條第一項前
    段，罰金罰鍰提高標準條例第一條前段、第二條，判決如主
    文。
本案經檢察官鮑慧忠到庭執行職務。
中    華    民    國  九十五    年   三   月  二十九  日
                  刑事第一庭          法  官  周莉菁
以上正本證明與原本無異。
如不服本判決，應於判決送達後十日內向本院提出上訴狀 (須附
繕本)。
告訴人或被害人對於判決如有不服具備理由請求檢察官上訴者，
其上訴期間之計算係以檢察官收受判決正本之日期為準。
中    華    民    國  九十五    年   三   月  三十一  日
                                      書記官  黃當易
附錄本判決論罪科刑法條：
刑法第二百六十六條第一項前段
在公共場所或公眾得出入之場所賭博財物者，處一千元以下罰金
。但以供人暫時娛樂之物為賭者，不在此限。
刑法第二百六十八條
意圖營利，供給賭博場所或聚眾賭博者，處三年以下有期徒刑，
得得併科三千元以下罰金。
刑法第三百零四條第一項
以強暴、脅迫使人行無義務之事或妨害人行使權利者，處三年以
下有期徒刑、拘役或三百元以下罰金。
刑法第三百四十四條
乘他人急迫、輕率或無經驗貸以金錢或其他物品，而取得與原本
顯不相當之重利者，處一年以下有期徒刑、拘役或科或併科一千
元以下罰金。


司法院資訊處製作；財團法人民間司法改革基金會備份。
